【裁判字號】    96,易,1523
【裁判日期】    970219
【裁判案由】    贓物
【裁判全文】
臺灣臺南地方法院刑事判決              96年度易字第1523號
公  訴  人  臺灣臺南地方法院檢察署檢察官
被      告  甲○○
上列被告因贓物案件，經檢察官提起公訴（96年度偵字第11329
號），本院判決如下：
    主  文
甲○○無罪。
    理  由
一、公訴意旨略以：被告甲○○係設於臺南縣永康市○○路1102
    之5號「毓泰通訊行」之負責人，因姓名、年籍均不詳之泰
    國籍人士於民國（下同）96年5月23日前往上址通訊行拿取
    前所訂購之新手機價位高達新臺幣（下同）1萬4000元而無
    法支付全額現金，明知該泰國籍人士所持有三星牌、型號
    E908號、序號：000000000000000號行動電話（丙○○於96
    年5月16日14時許在臺南市○○區○○路35號保安市場遺失
    ）係來路不明之贓物，竟基於故買贓物之犯意，以5000元收
    購供折抵前開不足款項，嗣泰國籍女子MOLINA MARICRIS
    CUTCHON（中文譯名：瑪莉可）因手機遺失而至前開通訊行
    向甲○○以6000元購得前該手機，並向第三人ARETA
    SOLOMON YACO（中文譯名：愛羅蒙）借用門號0000000000號
    SIM卡插入前該手機使用而經警調閱相關資料循線查獲，始
    查知上情。因認被告涉犯刑法第349條第2項之故買贓物罪嫌
    。
二、按犯罪事實，應依證據認定之，無證據不得認定犯罪事實；
    不能證明被告犯罪者，應諭知無罪之判決；刑事訴訟法第
    154條第2項、第301條第1項分別定有明文。認定不利於被告
    之證據須依積極證據，苟積極證據不足為不利於被告事實之
    認定，即應為有利被告之認定，更不必有何有利之證據；又
    被告否認犯罪所持之辯解，縱屬不能成立，仍非有積極證據
    足以證明其犯罪行為，不能遽為有罪之認定；且認定犯罪事
    實所憑之證據，雖不以直接證據為限，間接證據亦包括在內
    ，然而無論直接或間接證據，其為訴訟上之證明，須於通常
    一般之人均不致有所懷疑，而得確信其為真實之程度者，始
    得據為有罪之認定。最高法院30年上字第816號、30年上字
    第1831號、76年台上字第4986號著有判例可資參照。
三、本件公訴人認被告甲○○涉犯故買贓物罪嫌，係以：被告於
    96 年5月23日自不詳姓名泰國人收購之系爭行動電話，係被
    害人丙○○於96年5月16日14時許，在台南市○區○○路35
    號遺失之贓物，被告出售系爭行動電話未留存出賣人身分證
    明文件，亦未登記相關買賣資料，以資事後查核其來源，顯
    見其收購當時知悉為來路不明之贓物。該行動電話嗣由被告
    出售菲律賓籍女子瑪莉可，瑪莉可嗣向菲律賓籍男子愛羅蒙
    借用門號0000000000號之SIM卡，置入系爭行動電話內使用
    等情為據，並提出被告警詢、偵查中之供述、證人愛羅蒙偵
    查中證述、證人丙○○警詢證述及通聯調閱查詢單、扣押物
    品目錄表、贓物認領保管單與證人瑪莉可打字信件一紙等為
    證。
四、訊之被告甲○○堅決否認有何故買贓物犯行，辯稱：96年5
    月23日不詳姓名之泰國籍男子向伊購買全新Nokia行動電話
    一支，價額14,000元，該泰國籍男子除支付現金8,000元外
    ，另以系爭行動電話抵償5,000元，伊當時曾要求其提出居
    留證，並登記相關資料，因該泰國籍男子稱未帶證件，乃約
    定翌日再持居留證前來登記，並補足1,000元之差額，惟該
    泰國籍男子迄未再出現，伊不知收購之系爭行動電話為贓物
    等語。
    (一)按刑法第349條關於贓物罪之規定，係針對行為人故意收
      受、搬運、寄藏、故買或牙保贓物，而在事後助成他人財
      產犯罪目的之惡性予以處罰，並非藉此課一般人民以協助
      追贓之責。從而故買贓物之罪責成立與否，實取決於能否
      積極證明行為人於收受該財產標的時，對於該標的物之不
      明來源具有認識，並出於犯罪之故意予以收受，致使原所
      有權人難以追及或回復，而非以被告是否「以低價故買」
      、「無法提出出賣者之真實姓名年籍以供查證案情」等為
      斷。苟未可證明被告自始有此犯意，縱然該標的物確為被
      告所持有或購入，均無從推斷被告於持有或購入標的物之
      初，主觀上即具有贓物之不法認識。
    (二)經查，被告為址設台南縣永康市○○路1102之5號毓泰通
      訊行負責人，96年5月26日17時30分在所經營之毓泰通訊
      行以6,000元之價格出售三星牌、型號：E908、序號：
      352003/01/030275/8之行動電話一支予證人即菲律賓女子
      瑪莉可，瑪莉可嗣以其向證人即菲律賓籍男子愛羅蒙借用
      之門號0000000000號之SIM卡置入上開購自被告之系爭行
      動電話機內使用，此有被告於警詢、偵查中供述、證人愛
      羅蒙警詢證述、通聯調閱查詢單暨經瑪莉可簽名之打字信
      件一份在卷可稽。嗣經警方由上開0000000000號通聯調閱
      查詢單顯示之行動電話序號查獲該行動電話即被害人丙○
      ○於96年5月16日14時許，在台南市○區○○路35號保安
      市場所遺失之行動電話，已據證人丙○○證述在卷，並有
      行動電話照片、扣押筆錄、贓物認領保管單等附卷為證，
      是扣案系爭行動電話確屬贓物無訛。
    (三)次查，行動電話之買賣交易為通訊行業務項目之一，通訊
      業者買賣行動電話，通常會留存買受人或出賣人之身分證
      件，並登記相關資料，以供事後查核，固為經營通訊行之
      被告所不爭執，惟行動電話為現代生活不可或缺且極為普
      遍之電子產品，價格非鉅，行動電話之買賣交易，非如汽
      、機車或不動產等建立移轉登記之公示制度，亦毋需檢附
      來源證明，買受者通常僅就其外觀、型號新舊、功能、有
      無損壞等估價，出賣人亦不負售後服務責任，實難課買受
      人對出賣人之身分、產品來源等進行確實之徵信義務。而
      在有償取得之情形，固得以購入或售出之價格比較有無「
      賤買貴賣」之情節，以窺行為人是否有以顯不相當之價格
      購入，再以高價出售而推論其有無贓物之主觀認識。然行
      動電話既屬電子產品，隨著電子科技研發日新月益，同業
      競爭之結果，產品推陳出新，新型產品之推出，極易導致
      已流通於市場之產品價格急速下滑。本件被告經營「毓泰
      通訊行」，在店內買賣行動電話，在其業務範圍，並不違
      反常情。系爭行動電話固係證人丙○○於96年5月16日遺
      失之贓物，參酌證人丙○○於審理中證述：「（問：妳的
      手機何時購買？）我忘記了，但沒有超過一年」、「我是
      買全新的，是一萬四千多元」等語（參見本院卷第28頁筆
      錄），系爭行動電話既經證人丙○○購入後使用相當期間
      始遺失，已非新品，市價跌逾新購價之五成，非無可能，
      被告於96年5月23日以5,000元購入，再於96年5月26日以
      6,000元出售顧客即證人瑪莉可，其出售價格尚難認與市
      價顯不相當，亦難認有何賤買貴賣情事。
    (四)另行動電話均有序號，警方憑此序號與通聯門號即可查知
      使用該行動電話之人，此應為經營通訊行之被告所知悉之
      事項，苟被告知悉所購入之系爭行動電話係贓物，豈會公
      然在所經營之通訊行以相當於市價之價格販售，徒令警方
      得據以追查之理？是被告辯稱不知系爭行動電話為贓物一
      節，尚非無據。
    (五)被告就所辯自泰國籍男子以5,000元之價格購入系爭行動
      電話，雖未舉證以實其說，亦未提出所經營「毓泰通訊行
      」買賣行動電話之登記資料以憑查證所辯是否屬實，惟我
      國刑事訴訟制度業已修正為以當事人進行主義為主，職權
      進行主義為輔，檢察官立於原告之地位，對於被告之犯罪
      事實，本負有實質舉證之義務，且刑事被告原無自證無罪
      之義務，在法律上並享有保持緘默之權。本件縱認被告上
      開所辯有所疑義，尚難僅以被告在所經營之通訊行以與市
      價相當之價格出售系爭行動電話，即認被告持有或購入系
      爭行動電話有故買贓物之主觀犯意。
五、綜上所述，本件公訴人認被告涉犯故買贓物罪所舉證據，尚
    不足使本院獲致被告有明知或可得而知系爭行動電話為贓物
    ，仍予故買之確信心證，自難令被告負故買贓物罪責。此外
    ，復查無其他積極證據足資證明被告有何故買贓物犯行，應
    認被告犯罪尚屬不能證明，揆諸前揭說明，自應為被告無罪
    之諭知。
六、據上論斷，應依刑事訴訟法第301條第1項，判決如主文。
本案經檢察官乙○○到庭執行職務
中    華    民    國    97    年    2     月    19    日
                  刑事第五庭  審判長法  官  沈揚仁
                                    法  官  林欣玲
                                    法  官  林逸梅
以上正本證明與原本無異
如不服本判決應於收受本判後10日內向本院提出上訴書狀，並應
敘述具體理由。如未敘述上訴理由者，應於上訴期間屆滿後20日
內向本院補提理由書狀（均須按他造當事人之人數附繕本）「切
勿逕送上級法院」。
                                    書記官  葉仲文
中    華    民    國    97    年    2     月    21    日


司法院資訊處製作；財團法人民間司法改革基金會備份。
